【裁判字號】    97,上易,200
【裁判日期】    970327
【裁判案由】    侵占等
【裁判全文】
臺灣高等法院刑事判決                 97年度上易字第200號
上  訴  人  臺灣臺北地方法院檢察署檢察官
被      告  乙○○
上列上訴人因被告侵占等案件，不服臺灣臺北地方法院96年度易
字第1813號，中華民國96年12月27日第一審判決（起訴案號：臺
灣臺北地方法院檢察署96年度偵字第11088號），提起上訴，本
院判決如下：
    主  文
上訴駁回。
    理  由
一、公訴意旨略以: 乙○○於民國 86年4月間，任職僑泰建設公
    司，因同事黃益正介紹認識為台北市○○區○○段6小段第
    88號等10筆土地 (下稱系爭土地)所有權人找合作開發對象
    之甲○○和丙○○。乙○○自稱有門路介紹給樂揚建設股份
    有限公司（下稱樂揚公司）開發。甲○○和丙○○合意如果
    系爭土地經過乙○○介紹予樂揚公司開發談成功，則由乙○○、甲○○和丙○○3人平分佣金，委託乙○○向樂揚公司
    交涉推動洽佣事宜。嗣樂揚公司購買系爭土地交易完成後。
    樂揚公司依約於同年6、7月間以支票支付佣金新臺幣 (下同
    )689 萬元予乙○○。乙○○為私吞較多佣金，請樂揚公司
    簽發4張支票，其中2張面額各90萬元，由甲○○和丙○○領
    取。
    事前向甲○○和丙○○謊稱其向樂揚公司領取之佣金，是按
    簽約價1%計算，3人平均每人只可領得佣金100萬元，扣除稅
    金10萬元，支票面額90萬元。甲○○和丙○○信以為真，乃
    各領得90萬元支票（受款人填周素珍、蔡華秀）結案。乙○○則向樂揚公司領走面額各為90萬元（受款人填乙○○之父
    蔡裕仁）和3,50 1,000元支票後（受款人填乙○○），而加
    以侵占不分給甲○○和丙○○。迄95年6月底，甲○○洽談
    另一土地開發案時，無意中自樂揚公司獲悉上開佣金，竟非
    300萬元而是689萬元，始知佣金被侵占389萬元。因認乙○○涉犯刑法第335條第1項侵占及第342條第1項背信之罪嫌。
二、按犯罪事實應依證據認定之，無證據不得認定犯罪事實；另
    不能證明被告犯罪者，應諭知無罪之判決，刑事訴訟法第15
    4條第2項、第301條第1項分別定有明文。又刑事訴訟法上所
    謂認定犯罪事實之證據，係指足以認定被告確有犯罪行為之
    積極證據而言，該項證據自須適合於被告犯罪事實之認定，
    始得採為斷罪資料；而認定不利於被告之事實，須依積極證
    據，苟積極證據不足為不利於被告事實之認定時，即應為有
    利於被告之認定，更不必有何有利之證據。另認定犯罪事實
    所憑證據，雖不以直接證據為限，間接證據亦包括在內；而
    告訴人之告訴（自訴人之自訴亦同），係以使被告受刑事訴
    追為目的，是其陳述是否與事實相符，仍應調查其他證據以
    資審認，此有最高法院29上字第3105號、30年上字第816號
    、52年台上字第1300號判例可資參照。又按侵占罪之成立，
    除客觀上須行為人將其所持有他人之物侵占入己之行為外，
    主觀上並須有為自己或第三人不法所有之意圖。另背信罪之
    成立，客觀上須有違背任務，而致生損害於本人之行為，主
    觀上亦須行為人有為自己或第三人不法利益或損害本人利益
    之意圖為必要，缺任一要件，即不克成立上開之罪。
三、公訴意旨認被告乙○○涉犯上開罪嫌，係以被告坦承其收取
    樂揚公司之佣金共有689萬元，但只交付予告訴人甲○○和
    丙○○各100萬元等情，證人鄒雪娥、黃益正之證詞，告訴
    人甲○○、丙○○之指訴及佣金領款證明書等為其主要論據
    。
四、訊據被告固坦承86年間經由同事黃益正介紹，認識告訴人甲○○和丙○○，進而與告訴人2人協議，由被告仲介樂揚公
    司與系爭筆土地之地主進行合作開發，以及開發案成功後，
    其共向樂揚公司領得689萬元之佣金，扣除1成稅金10萬元，
    其分給告訴人2人各90萬元等情不諱，惟堅詞否認有何侵占
    、背信之犯行，並辯稱: 本件系爭土地之仲介開發案，其與
    告訴人2人及黃益正共4人於一開始即談妥佣金之分配方式是
    以土地交易總價的1%，外加每坪130萬為基礎去談所得差價
    的3分之1計算後，再4人平分。如果一開始沒有達成協議，
    不可能進行後面的合作案，但土地開發案是很複雜的，中間
    有很多的變數及難以掌握的因素，經過其努力系爭土地之開
    發案談成，樂揚公司付予其之佣金是土地交易總價的2%，外
    加差價的3分之1，也就是689萬，因其與告訴人2人約定的佣
    金分配方式係土地交易總價的1%，外加差價的3分之1。所以
    ，應分配的佣金總額是400萬元，4人平分每人分100萬元，
    扣除稅金，告訴人2人各拿90萬元，並無錯誤。至於超過土
    地交易總價的1%之部分，是其與樂揚公司間事，與告訴人2
    人無關，當初亦沒有約定超過土地交易總價1%，外加差價的
    3分之1的部分也要平均分配，其並沒有違背當時的約定，無
    侵占或背信之行為等語。
五、經查:
  (一)被告經由證人即同事黃益正之介紹認識告訴人丙○○及甲○○2人後，進而與告訴人2人合作，由被告引介樂揚公司買受
    系爭土地，再由其4人合分佣金一節，為被告所不爭執，並
    分據證人黃益正、甲○○及丙○○3人於原審法院96年10月
    11日審理時作證在卷。是公訴意旨指被告係與告訴人2人共3
    人合分佣金一節，與事實尚有出入，合先敘明。
  (二)被告仲介樂揚公司購買系爭土地，可向樂揚公司領取之佣金
    ，扣除5%的營業稅後之金額為689萬元，且被告確曾指示樂
    揚公司將上開佣金開立成4張支票。樂揚公司各預扣10%所得
    稅後，共開立90萬元之支票3張，350萬1千元之支票1張，合
    計被告共領得620萬1千元。被告領取後，將其中2張90萬元
    支票，各交付予告訴人甲○○及丙○○；證人黃益正部分，
    則依其與證人黃益正之約定，給付證人黃益正中古車輛1部
    ，外加部分現金，其餘款項則歸其取得等情，亦為被告所不
    爭執，並經證人鄒雪娥、黃益正、甲○○、丙○○分別於原
    審法院審理時結證在案（證人鄒雪娥，經原審法院先後訂期
    於96年11月22日進行詰問，但證人因商務出國而未到庭，經
    原審法院再訂期於96年12月6日進行詰問，證人因商務而預
    定於該期日出國而無法到庭，原審法院乃依刑事訴訟法第
    276 條第1項之規定，於審判期日前訊問之，附此敘明。）
    ，且有被告所不爭執之樂揚公司函暨所提出之佣金支票明細
    及佣金領款證明書（見偵字第7613號卷第11頁、第19頁至第
    21頁）可參。因此，在本件系爭土地仲介開發案中，被告雖
    取得689萬元之佣金，但其僅各支付告訴人2人及黃益正各
    100 萬元，其餘389萬元則均分歸於其自己之事實，至為明
    確。
  (三)有關被告與告訴人2人，就系爭土地仲信開發案所約定之佣
    金計算方式為何？證人即告訴人甲○○於偵查中到庭陳稱:
    「當初他講佣金是1%，差價3分之1我們分沒錯」等語（見他
    字卷第7613號卷第16頁）。於原審法院96年10月11日審理時
    亦證稱: 在鵝肉店時，「被告跟我們說，佣金是差價的3分
    之一，以及 (每坪)130 萬元的1%，我們4人平分」。與被告
    只談過1次。我們沒有與樂揚公司談過佣金，是由被告去談
    的。不知道樂揚公司答應付被告多少佣金等語 (見原審卷第
    43頁至第45頁)。另名證人即告訴人丙○○於原審法院作證
    當時亦證稱: 「乙○○跟我們說1%加差價的3分之一」。「
    乙○○只有講1%」，價差部分是後來乙○○跟我們談的，希
    望我們把土地價格壓低等語。足認被告辯稱: 當時有跟告訴
    人2人表示佣金按土地交易價格1%，外加差價3分之一等語，
    尚非無稽。雖證人甲○○於原審法院96年10月11日審理時亦
    結證稱: 我和丙○○及被告乙○○約在鵝肉店見面，丙○○
    說居間處理案子有4個人，「佣金不論給多少，大家4分之1
    平分」等語。另名證人丙○○於同日審理時亦結證稱: 那時
    候講的意思是，「佣金部分是全部的總額的4分之一」等語
    。但被告堅詞否認當時有「不論給多少，大家都4分之1」
    的協議，並堅稱當時已向告訴人2人表示佣金按土地交易總
    價之1%，外加差價3分之1等語，衡諸，證人甲○○及丙○○
    於原審作證時所強調之「佣金不論給多少，大家4分之1平分
    」等情，與其等之前所說佣金是總價1%，及差價的3分之1，
    前後之指訴有不一之處，尚難單據其等前後不一致之證詞而
    為被告不利之認定。至於證人即被告同事黃益正於原審法院
    審理時結證稱: 因為案子僑泰公司不要做，乙○○有認識樂
    揚公司，所以就推薦給樂揚公司，我只認識地主丙○○，我
    居間讓丙○○跟他們認識，後續就是乙○○跟樂揚公司，我
    並沒有參與等語。因此，證人黃益正完全沒有與被告及告訴
    人就佣金之分配及計算有過任何協議。證人黃益正之上開證
    詞，自難資為被告不利認定之依據。
  (四)證人丙○○為專業的土地代書，業據其陳明在案。而佣金之
    收入，依社會通念，為專業代書之主要收入來源。告訴人丙○○、甲○○二人與被告合作，無非係有見於被告與樂揚公
    司過去之合作關係，希藉由被告之關係，將上開土地仲介予
    樂揚公司開發，並從中賺取仲介之佣金。而被告當時任職僑
    泰建設公司之開發部門，與樂揚公司亦有多次仲介土地之合
    作關係。因此，仲介土地予建設公司賺取佣金，亦為其當時
    之重要收入。是告訴人2人與被告等3人，就本件系爭土地仲
    介予樂揚公司開發事宜，其等先就抽佣之方式預為約定，雙
    方事先達成協議，始進行後續之仲介開發案，與一般常情較
    為符合。而依告訴人丙○○、甲○○之上開證詞，其等當時
    確曾約在某鵝肉店見面1次，而見面當天所談之內容，亦為
    有關佣金計算之事。且其等3人嗣後也未再相約見面商談論
    佣金之事，足認其等3人當天於某鵝肉店見面商談後確已就
    佣金之分配達成協議。而承前所述，被告當時已明確提出上
    述佣金之計算方式，依證人甲○○及丙○○二人之上開證詞
    觀之，其2人當時亦未對被告所提出之佣金計算方式有所質
    疑或反對，因此，亦未主動另外提出按土地交易總價之2%計
    算或以其他方式計算之相關內容。是被告辯稱其主觀上認為
    3人當時已達成以土地總價的1%，外加每坪超過130萬元之差
    價的3分1計算佣金等語，亦屬可採。被告主觀上既認定與告
    訴人間之佣金協議如上，而其嗣復與樂揚公司達成合作開發
    協議並取得佣金，且已依上開約定內容各給付告訴人2人各
    100萬元 (扣除稅金後實拿90萬元)予告訴人2人及黃益正，
    難認其主觀上有何為自己不法所有、不法利益，或損害本人
    利益之意圖。
  (五)此外，復查無其他積極證據足認被告有何違背與告訴人2人
    協議之內容而有背信或侵占之犯行，揆諸前開規定及說明，
    自應為被告無罪之諭知。
六、原審審理結果，認不能證明被告犯背信或侵占罪，而諭知被
    告無罪判決，經核其認事用法及證據之取捨，尚無違誤。檢
    察官上訴指摘(一)系爭土地仲介開發案之佣金分配，告訴人2
    人主觀上始終認為係全部佣金由4個人平分，並未為被告可
    以獨自多得佣金之約定。(二)告訴人雖同意就「土地買賣總價
    之百分之1加上差價3分之1」之佣金平均分配，乃因被告未
    據實告知佣金實為「土地買賣總價之百分之2加上差價3分之
    1」被告利用與樂揚公司商談佣金之機會，隱瞞實際獲得佣
    金之數額，以便私吞部分佣金，其侵占事實甚為明確等語。
    惟查：告訴人2人於協議佣金分配之初，既同意佣金分配方
    式係就「土地買賣總價之百分之1加上差價3分之1」之佣金
    平均分配，即表示計算佣金係以「土地買賣」總價為基礎，
    按土地買賣總價之1%加上差價3分之1，由4人平分，而非以
    「全部佣金」為基礎4人平分，是被告於系爭土地仲介開發
    案成功後，以土地買賣總價之1%加上差價3分之1計算告訴人
    2 人之佣金，尚難認與雙方之前之協議有違，縱告訴人2人
    主觀上認為所謂「土地買賣總價之1%加上差價3分之1」即係
    「全部佣金」，亦屬雙方主觀認知不同而產生岐異之問題，
    被告與告訴人2人於86年間洽談合作事宜時，並未簽立任何
    書面文件，於該土地仲介開發案結案近10年後，爭執當初3
    人口頭承諾之佣金分配方式，多因年代久遠記憶不清，而多
    所齟齬，且亦無法舉出明確之證據以證明被告確有違背當初
    之約定，而有侵占或背信之犯行，雖被告未對告訴人2人告
    知確實自樂揚公司領得之佣金若干，有損其與告訴人2人合
    作之真摰情誼，然而尚無法因此即推認被告取得較告訴人2
    人多之佣金，主觀上有為自己不法所有、不法利益或損害本
    人利益之意圖，而認與侵占罪或背信罪之構成要件相當。綜
    上，檢察官之上訴核無理由，應予駁回。
據上論斷，應依刑事訴訟法第368條，判決如主文。
本案經檢察官劉文水到庭執行職務。
中    華    民    國    97    年    3     月    27    日
                  刑事第十二庭  審判長法  官  蔡永昌
                                      法  官  施俊堯
                                      法  官  蘇素娥
以上正本證明與原本無異。
不得上訴。
                                      書記官  楊妙恩
中    華    民    國    97    年    3     月    27    日


司法院資訊處製作；財團法人民間司法改革基金會備份。
